【裁判字號】    99,訴,420
【裁判日期】    990408
【裁判案由】    損害賠償
【裁判全文】
臺灣臺中地方法院民事判決  99年度訴字第420號
原      告  甲○○
訴訟代理人  乙○○
被      告  丁○○
            丙○○
上列當事人間請求損害賠償事件，由本院刑事庭移送前來，本院
於民國99年3月25日言詞辯論終結，判決如下：
    主      文
被告應連帶給付原告新臺幣伍拾玖萬參仟貳佰玖拾參元及均自民
國九十八年五月十六日起至清償日止，按年息百分之五計算之利
息。
原告其餘之訴駁回。
訴訟費用由被告連帶負擔拾分之貳，餘由原告負擔。
本判決原告勝訴部分，於原告以新台幣貳拾萬元供擔保後，得假
執行。
原告其餘假執行之聲請駁回。
    事實及理由
一、原告主張：被告丙○○於民國97年5月6日下午3時許因細故
    與原告於台中縣東勢鎮○○路6.5公里處工寮旁之產業道路
    上發生口角及拉扯。丙○○返家後，將上情告知被告丁○○
    ，丁○○因認丙○○遭原告欺侮，心生不滿，乃邀同訴外人
    陳帥丞、鄧文瑞、謝智揚欲找原告理論，被告二人及訴外人
    共同基於傷害之故意，於同日晚間7時許，由丙○○帶路引
    導後，同至台中縣東勢鎮○○路6.5公里處工寮前叫罵，並
    於原告出面後，以徒手或腳踢之方式毆打原告頭部、身體，
    復於原告跌倒在地後，仍對原告拳打腳踢，致原告因而受有
    頭部外傷合併顱內出血及腦挫傷出血、胸壁挫傷、肋骨骨折
    、臉、頭皮及頸之挫傷、表淺損傷等傷害，原告因頭部受傷
    致生外傷性癲癇症狀。原告並因而支出醫療費用83,849元、
    證明書費150元、停車費1,000元、雜項支出2,118元及油資
    費2,447元。並除已支出之看護費用18,000元，因原告術後
    仍須他人看護，期間至少1年，又看護費用為1日2,000元，
    故此部分之金額為720,000元。原告受傷時為56歲，仍屬勞
    動年齡，且當時原告尚能從事農業活動，此次因被告之傷害
    行為，造成原告記憶喪失、頭痛、步態不穩等後遺症，且術
    後原告因癲癇症尚需服藥一至三年，故原告喪失勞動能力之
    期間至少三年，以每月最低基本工資17,280元計算，原告得
    請求之金額為622,080元。原告本係身體健康，竟遭被告等
    人因細故毆打原告，救治期間一度發出病危通知，原告雖經
    搶救而得大難不死，但術後仍有嚴重外傷後症候群及癲癇等
    症狀，原告身體已是十分虛弱且需家人長期照料，被告之侵
    害行為對原告所造成之痛苦甚鉅，爰請求210萬元之精神慰
    撫金。爰依民法第184條第1項前段、第193條第1項、第195
    條第1項之規定，請求被告連帶賠償損害。並聲明：(一)被告
    應連帶給付原告3,549,644元，及自起訴狀繕本送達翌日起
    至清償日止，按年息5%計算之利息；(二)願供擔保，請准宣告
    假執行。
二、得心證之理由：
(一)本件被告未於言詞辯論期日到場，亦未提出書狀作何聲明或
    陳述，核無民事訴訟法第386條各款所列情形，爰依原告之
    聲請，由其一造辯論而為判決。
(二)原告主張被告2人上開傷害行為，並致原告受有頭部外傷合
    併顱內出血及腦挫傷出血、胸壁挫傷、肋骨骨折、臉、頭皮
    及頸之挫傷、表淺損傷之傷害，原告因頭部受傷致生外傷性
    癲癇症狀之事實，業據原告提出診斷證明書為證，並有臺灣
    臺中地方法院檢察署97年度偵字第20150號、本院98年度易
    字第599號傷害案件之刑事卷證可稽，且被告經合法通知，
    既未於言詞辯論期日到場，亦未提出準備書狀爭執，依民事
    訴訟法第280條第3項前段、第1項前段之規定，亦視同自認
    該事實，自堪信原告之主張為真正。
(三)按因故意或過失，不法侵害他人之權利者，負損害賠償責任
    數人共同不法侵害他人之權利者，連帶負損害賠償責任﹔再
    不法侵害他人之身體或健康者，對於被害人因此喪失或減少
    勞動能力，或增加生活上之需要時，應負損害賠償責任；又
    不法侵害他人之身體、健康，或不法侵害其他人格法益而情
    節重大者，被害人雖非財產上之損害，亦得請求賠償相當之
    金額，民法第184條第1項前段、第185條第1項前段、第193
    條第1項及第195條第1項分別定有明文。被告2人既共同為上
    開傷害行為，並致原告受有前揭傷害，被告顯然不法共同侵
    害原告之身體人格權，揆之上開規定及說明，被告自應連帶
    負侵權行為損害賠償責任。玆審酌原告所請求之各項損害賠
    償金額如下：
１、醫療費用部分：
    按當事人主張有利於己之事實者，就其事實有舉證之責任
    民事訴訟法第277條前段定有明文；又損害賠償之債，以有
    損害之發生及有責任原因之事實，並二者之間有相當因果關
    係為其成立要件，最高法院亦著有30年度上字第18號判例意
    旨足資參照。故原告主張侵權行為損害賠償責任者，即應就
    原告有損害之發生及被告有責任原因之事實，並二者之間有
    相當因果關係負其舉證之責任。又所謂相當因果關係，係指
    依經驗法則，綜合行為當時所存在之一切事實，為客觀之事
    後審查，認為在一般情形上，有此環境，有此行為之同一條
    件，均發生同一之結果者，則該條件即為發生結果之相當條
    件，行為與結果即有相當之因果關係。反之，若在一般情形
    上，有此同一條件存在，而依客觀之審查，認為不必皆發生
    此結果者，則該條件與結果並不相當，不過為偶然之事實而
    已，其行為與結果間即無相當因果關係。原告主張其因被告
    之傷害行為因而支出醫療費用83,849元、證明書費150元之
    事實，雖據其提出醫療費用收據為證，並有東勢鎮農會附設
    農民醫院99年3月1日(99)東農字第09903002號函及該函檢附
    之醫療費用明細表、財團法人佛教慈濟綜合醫院臺中分院99
    年3月10日慈中醫文字第990188號函及該函檢附之醫療費用
    收據及醫療費用明細表在卷可稽。惟依原告提出上開其主張
    於97年5月7日支出住院醫療費用25,593元之收據所示，該收
    據僅為住院費用通知單，並無任何繳費註記，已難認原告有
    支出該費用。再依上開財團法人佛教慈濟綜合醫院臺中分院
    99年3月10日慈中醫文字第990188號函及該函檢附之醫療費
    用收據及醫療費用明細表所示，原告自97年5月6日入院至同
    月20日出院總計繳納部分負擔11,114元，加計自費35,777元
    ，合計46,891元，亦無任何原告有於97年5月7日繳納住院費
    用25,593元之單據，更難認原告有支出於97年5月7日繳納住
    院費用25,593元。依上說明，即難認原告此部分主張其於97
    年5月7日繳納住院費用25,593元云云為真實。是就原告主張
    之醫療費用即應扣除此部分25,593元。餘原告主張之醫療費
    用58,256元（83,849元－25,593元＝58,256元）及證明書費
    150元，除有上開證據可憑外，並被告亦視同自認，即應認
    為真正。再原告因本事件受傷治療所支出之證明書費150元
    ，雖非直接所受之損害，惟係原告為實現損害賠償債權所支
    出之必要費用，且係因被告上開傷害行為所引起，自應認係
    必要費用，得併請求賠償。是原告主張其因而所支出之醫療
    費用及證明書費，即於58,406（58,256＋150＝58,406）元
    範圍內，認係因本件所支出必要之費用，逾此範圍之請求，
    依上說明，即屬無據，無從准許。
２、所需物品支出部分：
    原告主張其並因而支出停車費1,000元、雜項支出2,118元及
    油資費2,447元云云，固據其提出收據及統一發票為證。惟
    就停車費之收據所示，其承租人乃訴外人李晨瑜，並非原告
    ，已難認係原告所支出之費用，再原告並於本院陳述：停車
    費是家屬的停車費，因為原告都在加護病房，所以原告家屬
    租了停車位；油資是家屬的車子，因為要去看及照顧原告而
    加的油等情。是更難認停車費及油資費用，均係原告所支出
    增加生活上必要之費用。又就原告於此主張之雜項支出2,11
    8元部分，原告並於本院陳述：雜項費用有關統一發票的費
    用是買一些醫院需用物品，至於細項是什麼用品，已經想不
    起來了等情。是既不知原告購買物品品項為何，自亦無從認
    係原告因而支出增加生活上必要之費用。揆諸上開說明，即
    難認原告主張其並因而支出停車費1,000元、雜項支出2,118
    元及油資費2,447元云云，係原告因本件傷害所支出增加生
    活上必要之費用，自亦無從准許。
３、看護費部分：
    按民法第193條第1項所稱之增加生活上之需要，係指被害人
    以前並無此需要，因為受侵害，始有支付此費用之需要而言
    ，其因身體或健康受不法侵害，需人看護，就其支付之看護
    費，屬增加生活上需要之費用，加害人應予以賠償。且原告
    縱使未另行僱請，而係由其親屬擔任看護之職，然因親屬間
    之看護，即使因出於親情而未實際支付該費用，然其所付出
    之勞力，顯非不能以金錢為評價，此種基於身分關係之恩惠
    ，自不能加惠於加害人，而應比照一般看護情形，認被害人
    受有相當看護費之損害，命加害人賠償，始符前揭規定說明
    之意旨。原告主張其除已支出之看護費用18,000元，因原告
    術後仍須他人看護，期間至少1年，又看護費用為1日2,000
    元，故此部分之金額為720,000元等情，雖據其提出收據為
    證。惟就原告是否需看護一節，經本院向財團法人佛教慈濟
    綜合醫院臺中分院函查結果，經該院函覆略以：「針對急性
    顱內出血，於加護病房轉至一般病房及初期出院，可請看護
    照顧，於慢性期若發作次數不多，則不需要（出院後壹個月
    已可視情況需要可加至參個月」等情，亦有該院上開99年3
    月10日慈中醫文字第990188號函在卷可佐。再依原告提出之
    上開看護費用收據所示，原告自97年5月12日起至97年5月20
    日止，僱請看護支出之費用為18,000元。又原告並於本院陳
    述：原告是於5月6日入院，5月7日接受開顱術，5月12日出
    加護病房開始有請看護，一直到5月20日出院，都有請看護
    等情。是就原告主張其自97年5月12日起至97年5月20日止，
    僱請看護支出之費用18,000元等情，堪認為真實，並堪認此
    部分費用為原告有僱請看護之必要所增加生活上必要之支出
    。另就原告餘主張需僱請看護期間，依上開醫院函示，即僅
    能認於出院後3個月有僱請看護之必要。又原告就此部分請
    求之看護費用，雖未提出僱請看護費用之收據，惟此仍應比
    照一般看護情形，認被害人受有相當看護費之損害，命加害
    人賠償。再依臺中縣病患家事服務職業工會看護中心工作守
    則所載全日班24小時全日照顧費用亦逾2,000元，原告主張
    以每日2,000元計算看護費用，亦屬允當，被告復視同自認
    ，即認可以每日2,000元計算看護費用。是原告主張其因而
    所支出之看護費用，即於198,000（18,000元＋180,000元（
    30日×3個月×2,000元）＝198,000）元範圍內，認係因本
    件所支出必要之費用，逾此範圍之請求，依上說明，即屬無
    據，無從准許。
４、喪失勞動能力部分：
    原告雖又主張其受傷時為56歲，仍屬勞動年齡，且當時原告
    尚能從事農業活動，此次因被告之傷害行為，造成原告記憶
    喪失、頭痛、步態不穩等後遺症，且術後原告因癲癇症尚需
    服藥一至三年，故原告喪失勞動能力之期間至少三年，以每
    月最低基本工資17,280元計算，原告得請求之金額為622,08
    0元云云。惟就原告所受上開傷害有無達勞工保險條例第53
    條附表所定殘廢給付標準表所定殘廢等級？如有，其具體屬
    何等級項目之殘廢？等事項，經本院向財團法人佛教慈濟綜
    合醫院臺中分院函查結果，經該院函覆略以：「該病患，發
    作少於每月1次，最多於13級即發作時會影響工作」等情，
    亦有該院上開99年3月10日慈中醫文字第990188號函在卷可
    憑。是知原告所受上開傷害，乃屬就頭痛障害等級，通常勞
    動無礙，但有時發作即有礙勞動者，適用勞工保險殘廢給付
    標準表第13級，再依各殘廢等級喪失或減少勞動能力比率表
    所示，殘廢等級第13級，其勞動能力減損乃23.07％。原告
    主張其完全喪失勞動能力，亦有未合。再原告係一次請求被
    告賠償其喪失勞動能力之損害，亦需扣除中間利息。是依原
    告主張其因而不能工作3年期間，每月以其主張最低基本工
    資17, 280元計算原告請求喪失勞動能力損害之年損害額即
    為207,360元〔計算方式：（17,280×12＝207,360）〕，再
    按霍夫曼式計算法扣除中間利息，則原告一次得請求被告賠
    償其3年之喪失勞動能力損害費用第一年不扣除中間利息，
    計算即為136,887元〔計算方式：207,360×23.07％×2﹒00
    00000＝136,887（即現價＝年損害額×減損勞動能力比率×
    年數係數），元以下四捨五入〕。原告就此部分之請求，即
    於136,887元範圍內，洵屬正當，應予准許，逾此請求之範
    圍，即屬無據，應予駁回。
５、精神慰撫金：
    按慰撫金之酌給標準與財產上損害之計算不同，然非不可斟
    酌雙方身分資力與加害程度，及其他各種情形核定相當之數
    額，最高法院亦著有51年度台上字第223號判例意旨足資參
    照。查原告因被告之傷害行為受有頭部外傷合併顱內出血及
    腦挫傷出血、胸壁挫傷、肋骨骨折、臉、頭皮及頸之挫傷、
    表淺損傷之傷害，身體即蒙痛苦，精神上受有痛苦。再查原
    告是臺灣大學國貿系畢業，本件發生時已經退休，原打算務
    農及寫書，有1間房子及基地，另外還有1筆土地，有投資英
    誌企業股份有限公司，但已經出售，存款有7、80萬元，其
    他沒有財產；被告丙○○為瘖啞人，被告2人均無所得及財
    產等情，業據原告陳明在卷，並有財政部臺灣省中區國稅局
    99年2月25日中區國稅服字第0990010713Ｂ號函及該函檢附
    之兩造自95年度至97年度綜合所得稅各類所得資料清單暨財
    產屬資料清單在卷可憑，亦堪認為真實。從而，本院斟酌兩
    造前述之身分地位、教育程度、經濟能力，被告之加害情形
    ，原告所受傷害傷勢，心理及生理上所受之痛苦折磨等一切
    情狀，原告請求精神慰撫金2,100,000元尚嫌過高，應認以
    200,000元為適當。原告請求被告賠償原告精神慰撫金，即
    於200,000元之範圍內為有理由，逾此範圍之請求，即屬無
    據。
(四)綜上，原告即得依民法第184條第1項前段、第185條第1項前
    段、第193條第1項及第195條第1項之規定，請求被告賠償醫
    療費用及證明書費58,406元；看護費198,000元；減損勞動
    能力136,887元，精神慰撫金200,000元，合計為593,293元
    。從而，原告依民法第184條第1項前段、第185條第1項前段
    、第193條第1項及第195條第1項之規定，請求被告連帶給付
    原告3,549,644元，及自起訴狀繕本送達翌日起至清償日止
    ，按年息5%計算之利息，即於被告連帶給付593,293元及自
    起訴狀繕本送達翌日即均自98年5月16日起至清償日止，按
    年息5%計算之範圍內，洵屬正當，應予准許。逾此範圍之請
    求，即屬無據，應予駁回。原告陳明願供擔保，請准為假執
    行之宣告，就本判決原告勝訴部分，經核並無不合，爰酌定
    相當擔保金額准許之；至原告其餘假執行之聲請，則因訴之
    駁回而失所依據，不應准許，應予駁回。
三、本件事證已臻明確，原告其餘之陳述、攻擊防禦方法及舉證
    ，均對本判決之結果不生影響，爰不一一論述，亦附敘明。
四、訴訟費用負擔之依據：民事訴訟法第79條、第85條第2項。
中    華    民    國    99    年    4     月    8     日
                  民事第二庭    法  官  陳秋月
正本係照原本作成。
如對本判決上訴，須於判決送達後20日內向本院提出上訴狀。
中    華    民    國    99    年    4     月    8     日
                                書記官  廖曉鐘

司法院資訊處製作；財團法人民間司法改革基金會備份。
